【裁判字號】    99,訴,499
【裁判日期】    990813
【裁判案由】    所有權移轉登記
【裁判全文】
臺灣板橋地方法院民事判決               99年度訴字第499號
原      告  戊○○○○○○○○.
            丁○○○○○○○○.
            辛○○○○○○○○.
            庚○○○○○○○○.
共      同
訴訟代理人  蔡宜真律師
複  代理人  歐翔宇律師
            張仁興律師
被      告  丙○○
訴訟代理人  己○○
被      告  甲○○
上列當事人間請求所有權移轉登記事件，經本院於民國99年7 月
20日言詞辯論終結，判決如下：
    主  文
原告之訴駁回。
訴訟費用由原告負擔。
    事實及理由
壹、程序方面：
一、本件原告黃金水於起訴後之民國99年3月2日死亡，其繼承人
    黃壬河、黃壬辛、黃淑婷、黃美香業已於99年3月19日具狀
    聲明承受訴訟，另繼承人丙○○則拋棄繼承，有死亡證明書
    、繼承系統表、身分證、存證信函影本等件在卷可稽（附於
    99重簡字第268號卷第12至16頁），核無不合，應予准許。
二、次按訴狀送達後，原告不得將原訴變更或追加他訴，但請求
    之基礎事實同一者，不在此限，民事訴訟法第255條第1項第
    2款定有明文。本件原告黃金水起訴時原係以丙○○為被告
    ，訴之聲明為：「被告應將如附表所示之房地移轉登記予原
    告」，嗣則追加甲○○為被告，聲明並變更及追加為：「（
    一）被告丙○○與被告甲○○於99年3月23日就附表所示不
    動產所為之買賣法律關係不存在；（二）被告丙○○與被告
    甲○○於99年3月23日就附表所示不動產之所有權移轉登記
    （登記原因：買賣），應予塗銷，並回復登記為被告丙○○
    所有；（三）被告丙○○應將附表所示不動產移轉登記予原
    告黃壬河、黃壬辛、黃淑婷、黃美香；（四）被告丙○○與
    被告甲○○應連帶給付原告黃壬河、黃壬辛、黃淑婷、黃美
    香250萬元，及自本追加起訴狀繕本送達翌日，按年息5%計
    算之利息」，查依原告所主張均係以兩造間就系爭房地之所
    有權為請求之基礎事實，有其社會事實上之共通性及關聯性
    ，而就原請求所主張之事實及證據資料，於追加之訴均得加
    以利用，且無害於被告程序權之保障，依上揭規定及說明，
    自應准許之。
貳、實體方面：
一、原告主張：
（一）緣原告之被繼承人黃金水於民國63年間向訴外人周麗卿以
      新臺幣（下同）284,400元買受如附表所示之房地（以下
      簡稱：系爭房地），並由黃金水之次子即原告黃壬辛代理
      出面與訴外人周麗卿簽立買賣契約。惟黃金水及原告黃壬
      辛均不諳法律，故並未於契約上載明代理之意，然原告黃
      壬辛當時僅為16歲之少年，顯無資力買受系爭房地，可證
      買賣契約係存在於黃金水與訴外人周麗卿間，方為當事人
      之真意。又黃金水買受系爭房地後，借名登記於其長子即
      被告丙○○之名下，被告丙○○亦僅為20餘歲，甫自軍中
      退役，顯無資力可購買系爭房地，況系爭房屋買受迄今約
      30餘年，被告丙○○均未曾居住於系爭房地，且系爭房屋
      之地價稅、房屋稅等稅款均由黃金水所繳納，均可證明黃
      金水方為系爭房地真正所有權人。
（二）按「表意人無欲為其意思表示所拘束之意，而為意思表示
      者，其意思表示，不因之無效」，民法第87條定有明文。
      查被告丙○○於99年3 月23日以買賣名義將系爭房屋移轉
      登記予被告甲○○，被告甲○○並向華泰商業銀行股份有
      限公司（以下簡稱：華泰銀行）設定最高限額抵押300 萬
      元。而被告甲○○之弟乙○○於99年3 月22日持被告丙○○之授權書並偕同鎖匠、銀行業務員至系爭房屋欲更換門
      鎖入內，遭原告黃淑婷察覺，隨即報警處理，當時原告均
      已告知乙○○，系爭房屋產權有所爭議，按一般常情，產
      權有所爭議，且需請鎖匠更換鑰匙之方式方得進入屋內，
      仲介自不可能再居間此買賣，一般買家亦不願意買受產權
      有爭議之房屋。詎被告丙○○與被告甲○○翌日即完成買
      賣契約之簽署，被告等間之買賣顯與一般常情相悖，顯見
      其等所為之買賣關係乃屬通謀虛偽意思表示而自為無效。
（三）次按「因故意或過失，不法侵害他人之權利者，負損害賠
      償責任。故意以背於善良風俗之方法，加損害於他人者亦
      同」、「數人共同不法侵害他人之權利者，連帶負損害賠
      償責任；不能知其中孰為加害人者，亦同」，民法第184
      條第1 項前段及後段、第185 條分別著有明文。經查，被
      告甲○○已向華泰銀行設定最高限額抵押權300 萬元，導
      致系爭房屋設有抵押權之負擔，而導致原告等受有損害。
      又被告等同謀為假買賣而導致原告受有損失，應連帶負賠
      償金額。
（四）聲明：1.被告丙○○與被告甲○○於99年3 月23日就附表
      所示不動產所為之買賣法律關係不存在；2.被告丙○○與
      被告甲○○於99年3 月23日就附表所示不動產之所有權移
      轉登記（登記原因：買賣），應予塗銷，並回復登記為被
      告丙○○所有；3.被告丙○○應將附表所示不動產移轉登
      記予原告黃壬河、黃壬辛、黃淑婷、黃美香；4.被告丙○○與被告甲○○應連帶給付原告黃壬河、黃壬辛、黃淑婷
      、黃美香250 萬元，及自本追加起訴狀繕本送達翌日，按
      年息5%計算之利息。
二、被告則以下開情詞置辯：
（一）被告丙○○部分：被告丙○○到庭陳述聲明駁回原告之訴
      。
（二）被告甲○○部分：
  １、查被告甲○○之兄乙○○於99年3 月經訴外人邱正興介紹
      得知被告丙○○欲出售系爭房地，被告甲○○之兄乙○○
      於同年月12日與被告丙○○就買賣價金部分進行磋商，並
      於當日議定價格為180萬元，且於當日提領現金10萬元作
      為訂金，再由訴外人邱正興代寫收據，嗣被告甲○○亦將
      買賣價金尾款170萬元交由被告丙○○收受。又被告甲○○及其兄乙○○皆與被告丙○○完全不認識，另被告甲○○對系爭房地有爭議乙事，並不知情，且被告甲○○相信
      本件登記名義人丙○○具有所有權而與之交易，並已支付
      全部價金，何來通謀為假買賣之說。
  ２、按民法第87條第1 項所謂通謀虛偽意思表示，係指表意人
      與相對人雙方故意為不符真意之表示而言，若僅一方無欲
      為其意思表示所拘束之意而表示與真意不符之意思者，即
      難指為通謀而為虛偽意思表示，最高法院50年台上字第42
      1 號判例意旨可稽。經查，被告甲○○以180 萬元向系爭
      房地所有權人被告丙○○購買系爭房地，並已交付全部價
      金，足認並非假買賣。又被告甲○○曾以書面委託訴外人
      簡金傳辦理所有權移轉登記，足見被告甲○○當時物權移
      轉之意思表示，並無不欲為其意思表示所拘束之意，而有
      表示與真意不符之意思，亦與通謀虛偽意思表示之要件已
      屬有間。
  ３、聲明：原告之訴駁回。
三、原告起訴主張系爭房地係63年間，由原告黃壬辛出面與訴外
    人周麗卿訂定買賣契約，而以284,400元買受並登記為被告
    黃壬所有，嗣於99年3月23日，被告丙○○則以買賣名義將
    系爭房屋移轉登記予被告甲○○，被告甲○○並向華泰銀行
    設定最高限額抵押300萬元等情，為被告所不爭執，並有買
    賣契約書、土地登記謄本及建物登記謄本等影本附卷可稽，
    自堪信為真實。再原告主張原告之被繼承人黃金水與被告丙○○間就系爭房地有借名登記契約存在等語，惟為被告所否
    認，則按當事人主張有利於己之事實者，就其事實有舉證之
    責任，民事訴訟法第277條前段定有明文，是本件兩造對於
    原告之被繼承人黃金水與被告丙○○間就系爭房地有借名登
    記契約既有爭執，即應由原告對其等被繼承人黃金水與被告
    丙○○間就系爭房地確有借名登記契約存在之有利於己事實
    負舉證之責任。
四、經查，借名登記契約需有借名者及出名者之合意，而就屬於
    一方現在之財產以他方之名義登記為所有人或權利人，始足
    當之，惟查，原告固以被告丙○○於63年間僅為20餘歲，甫
    自軍中退役，顯無資力可購買系爭房地，而系爭房屋買受迄
    今約30餘年，被告丙○○均未曾居住於系爭房地，且系爭房
    屋之地價稅、房屋稅等稅款均由原告之被繼承人黃金水所繳
    納，均可證明黃金水方為系爭房地真正所有權人等語，而主
    張其等被繼承人黃金水與被告丙○○間就系爭房地有借名登
    記契約存在，惟查，出資購買不動產而登記為他人所有之原
    因不一，其原因或係本於贈與或信託或其他之法律關係，又
    縱被告丙○○均未曾居住於系爭房地，且系爭房屋之地價稅
    、房屋稅等稅款均由原告之被繼承人黃金水所繳納，然就不
    動產有所有權者，未必當然自行居住使用該不動產，且亦非
    必然自行繳納相關稅款，此與原告之被繼承人黃金水與被告
    丙○○間有無成立借名契約，並無直接關連，是原告前開所
    述仍不能證明其等被繼承人黃金水與被告丙○○間確有成立
    借名登記契約，此外，原告就所主張其等被繼承人黃金水與
    被告丙○○間確有成立借名登記契約之事實，並未舉證以實
    其說，則其上開主張自難逕信為真。則查，原告另主張被告
    間之買賣關係乃屬通謀虛偽意思表示而自為無效，並以被告
    甲○○已向華泰銀行設定最高限額抵押權300萬元，導致系
    爭房屋設有抵押權之負擔，而導致原告等受有損害，應連帶
    負賠償金額等語，俱屬無據，尚難准許。
五、綜上所述，原告既不能證明其等被繼承人黃金水與被告丙○○間借名登記契約之成立，則其主張終止借名契約，並請求
    （一）被告間於99年3月23日就附表所示不動產所為之買賣
    法律關係不存在；（二）被告間於99年3月23日就附表所示
    不動產之所有權移轉登記（登記原因：買賣），應予塗銷，
    並回復登記為被告丙○○所有；（三）被告丙○○應將附表
    所示不動產移轉登記予原告黃壬河、黃壬辛、黃淑婷、黃美
    香；（四）被告應連帶給付原告黃壬河、黃壬辛、黃淑婷、
    黃美香250萬元，及自追加起訴狀繕本送達翌日按年息5%計
    算之利息，為無理由，應予駁回。
六、本件事證已明，兩造其餘攻擊防禦方法及證據，經本院審酌
    後，核與本件之結論，不生影響，爰不一一贅述。
七、結論：原告之訴為無理由，依民事訴訟法第78條，判決如主
    文。
中    華    民    國    99    年    8     月    13    日
                  民事第三庭    法  官  邱靜琪
以上正本係照原本作成
如對本判決上訴，須於判決送達後20日內向本院提出上訴狀。如
委任律師提起上訴者，應一併繳納上訴審裁判費。
中    華    民    國    99    年    8     月    13    日
                               書記官  鄭美莉
【附表】
  一、土地：
┌──────────┬───┬────────┬─────┐
│      土地地號      │ 地目 │      面積      │ 權利範圍 │
├──────────┼───┼────────┼─────┤
│ 新莊市○○段0733號 │  建  │ 107.83平方公尺 │  4分之1  │
└──────────┴───┴────────┴─────┘
  二、房屋：
┌───────┬───────────┬───────┬────┐
│   房屋建號   │       門牌號碼       │   樓層面積   │權利範圍│
├───────┼───────────┼───────┼────┤
│新莊市○○段  │臺北縣新莊市中全里    │69.65平方公尺 │  全部  │
│0101號建號    │中泰街中港三街88之3號 │              │        │
└───────┴───────────┴───────┴────┘

司法院資訊處製作；財團法人民間司法改革基金會備份。
